ACORDAO-COMPLETO-2433718

ACÓRDÃO 554/2021 ATA 8/2021 - PLENÁRIO

VISTOS, relatados e discutidos estes autos de tomada de contas especial, em que se aprecia recurso de revisão interposto por Otaviano Ferreira Martins (XXX.805.944-XX) contra o Acórdão 7266/2016-TCU-Segunda Câmara, por meio do qual este Tribunal julgou irregulares as contas do responsável, condenando-o em débito e multa, em razão da impugnação parcial das despesas dos Programas de Proteção Social Básica e Proteção Social Especial do exercício de 2006, financiados com recursos do Fundo Nacional de Assistência Social (FNAS) .
		ACORDAM os Ministros do Tribunal de Contas da União, reunidos em sessão do Plenário, diante das razões expostas pelo relator, em:
		9.1 nos termos dos arts. 32, inciso III e 35, da Lei 8.443/1992, conhecer do presente recurso de revisão, para, no mérito, dar-lhe provimento parcial, atribuindo a seguinte redação aos itens 9.2 e 9.3 do Acórdão 7266/2016-TCU-Segunda Câmara:
"9.2. julgar irregulares as contas do Sr. Otaviano Ferreira Martins, com fundamento nos arts. 1º, inciso I, 16, inciso III, alíneas "b" e "c", 19, caput, e 23, inciso III, da Lei nº 8.443, de 1992, para condená-lo ao pagamento das quantias a seguir especificadas, com a fixação do prazo de 15 (quinze) dias, a contar da notificação, para comprovar, perante o Tribunal (art. 214, inciso III, alínea "a", do Regimento Interno do TCU) , o recolhimento da dívida aos cofres do Fundo Nacional de Assistência Social, atualizada monetariamente e acrescida dos juros de mora, calculados desde as datas discriminadas até o efetivo recolhimento, na forma da legislação em vigor:
	Valor (R$) 
	Data  

	1.560,00 
	 4/1/2006 

	7.770,00 
	10/3/2006 

	70,00 
	28/3/2006 

	1.495,00 
	28/3/2006 

	2.000,00 
	10/8/2006 

9.3  aplicar ao Sr. Otaviano Ferreira Martins a multa prevista no art. 57 da Lei nº  8.443, de 1992, no valor de R$ 3.500,00 (três mil e quinhentos reais) , com a fixação do prazo de 15 (quinze) dias, a contar da notificação, para comprovar, perante o Tribunal (art. 214, inciso III, alínea "a", do Regimento Interno) , o recolhimento da dívida aos cofres do Tesouro Nacional, atualizada monetariamente na forma da legislação em vigor;" 
		9.2 dar ciência desta deliberação à recorrente e demais interessados no processo, informando que o teor integral das peças que o integram poderá ser obtido no endereço eletrônico www.tcu.gov.br/acordaos e que o acesso às demais peças do processo pode ser obtido no endereço eletrônico deste Tribunal, opção "vista eletrônica".

Recurso de revisão contra decisão que julgou as contas do recorrente irregulares, condenou-o em débito e aplicou-lhe multa em razão da impugnação parcial das despesas pertinentes à execução dos programas Serviços de Proteção Social Básica e Proteção Social Especial em 2006 no município, financiados com recursos do Fundo Nacional de Assistência Social.

Prefeitura Municipal de Manari - PE.

3. Interessados/Responsáveis/Recorrentes:
3.1. Interessado: Ministério do Desenvolvimento Social (extinta) (05.526.783/0001-65)
3.2. Responsável: Otaviano Ferreira Martins (XXX.805.944-XX)
3.3. Recorrente: Otaviano Ferreira Martins (XXX.805.944-XX).

Ana Arraes (Presidente).

13.1. Ministros presentes: Ana Arraes (Presidente), Walton Alencar Rodrigues, Benjamin Zymler, Augusto Nardes, Aroldo Cedraz, Raimundo Carreiro (Relator), Bruno Dantas, Vital do Rêgo e Jorge Oliveira.
13.2. Ministra que alegou impedimento na Sessão: Ana Arraes (Presidente).
13.3. Ministros-Substitutos presentes: Augusto Sherman Cavalcanti, Marcos Bemquerer Costa e Weder de Oliveira.

RAIMUNDO CARREIRO

Ministro-Substituto André Luís de Carvalho.

Trata-se de tomada de contas especial tomada de contas especial instaurada pelo Ministério do Desenvolvimento Social e Combate à Fome (MDS) , em desfavor do Sr. Otaviano Ferreira Martins, prefeito municipal de Manari/PE nas gestões 2005/2008 e 2009/2012, em face da impugnação parcial das despesas pertinentes à execução dos programas Serviços de Proteção Social Básica e Proteção Social Especial (PSB/PSE) do exercício de 2006 no referido município, financiados com recursos do Fundo Nacional de Assistência Social (FNAS) .
2.	Examina-se, nesta oportunidade, recurso de revisão interposto ex-prefeito. Transcrevo a seguir, com ajustes de forma, a instrução elaborada pela Secretaria de Recursos-Serur (peça 59) , cuja proposta de encaminhamento foi endossada pelo corpo diretivo da Unidade (peças 60-61) e pelo Parquet especializado, em cota simples, na pessoa do Procurador Paulo Soares Bugarin (peça 62) .
"INTRODUÇÃO 
1.	Trata-se de recurso de revisão interposto por Otaviano Ferreira Martins (peça 38) , prefeito municipal de Manari - PE, gestões 2005/2008 e 2009/2012, contra o Acórdão 7266/2016-TCU-Segunda Câmara (peça 15) , Rel. Min. André Luís de Carvalho.  
1.1.  A deliberação recorrida apresenta o seguinte teor: 
ACORDAM os Ministros do Tribunal de Contas da União, reunidos em Sessão da Segunda Câmara, ante as razões expostas pelo Relator, em: 
9.1. considerar revel o Sr. Otaviano Ferreira Martins, nos termos do art. 12, § 3º, da Lei nº 8.443, de 16 de julho de 1992; 
9.2. julgar irregulares as contas do Sr. Otaviano Ferreira Martins, com fundamento nos arts. 1º, inciso I, 16, inciso III, alíneas "b" e "c", 19, caput, e 23, inciso III, da Lei nº 8.443, de 1992, para condená-lo ao pagamento das quantias a seguir especificadas, com a fixação do prazo de 15 (quinze) dias, a contar da notificação, para comprovar, perante o Tribunal (art. 214, inciso III, alínea "a", do Regimento Interno do TCU) , o recolhimento da dívida aos cofres do Fundo Nacional de Assistência Social, atualizada monetariamente e acrescida dos juros de mora, calculados desde as datas discriminadas até o efetivo recolhimento, na forma da legislação em vigor: 
	Valor (R$) 
	Data  

	 1.560,00 
	 4/1/2006 

	 3.330,00 
	 9/3/2006 

	 7.770,00 
	10/3/2006 

	 1.560,00 
	10/3/2006 

	13.000,00 
	17/3/2006 

	 7.770,00 
	28/3/2006 

	 3.300,00 
	28/3/2006 

	 1.495,00 
	28/3/2006 

	13.025,00 
	30/3/2006 

	 4.098,00 
	15/5/2006 

	 7.770,00 
	  8/6/2006 

	 2.000,00 
	10/8/2006 

9.3. aplicar ao Sr. Otaviano Ferreira Martins a multa prevista no art. 57 da Lei nº  8.443, de 1992, no valor de R$ 30.000,00 (trinta mil reais) , com a fixação do prazo de 15 (quinze) dias, a contar da notificação, para comprovar, perante o Tribunal (art. 214, inciso III, alínea "a", do Regimento Interno) , o recolhimento da dívida aos cofres do Tesouro Nacional, atualizada monetariamente na forma da legislação em vigor; 
9.4. autorizar, caso requerido, nos termos do art. 26 da Lei nº 8.443, de 1992, o parcelamento das dívidas constantes deste Acórdão em até 36 (trinta e seis) parcelas mensais e sucessivas, atualizadas monetariamente até a data do pagamento, esclarecendo ao responsável que a falta de pagamento de qualquer parcela importará no vencimento antecipado do saldo devedor (art. 217, § 2º, do RITCU) , sem prejuízo das demais medidas legais; 
9.5. autorizar, desde logo, nos termos do art. 28, inciso II, da Lei nº 8.443, de 1992, a cobrança judicial das dívidas constantes deste Acórdão, caso não atendida a notificação; e  
9.6. encaminhar cópia deste Acórdão, bem como do Relatório e da Proposta de Deliberação que o fundamenta, à Procuradoria da República no Estado de Pernambuco, nos termos do art. 16, § 3º, da Lei nº 8.443, de 1992, para o ajuizamento das ações civis e penais cabíveis. 
HISTÓRICO 
2.	Cuidam os autos de tomada de contas especial instaurada pelo Ministério do Desenvolvimento Social e Combate à Fome (MDS) , em desfavor do Sr. Otaviano Ferreira Martins, prefeito municipal de Manari/PE nas gestões 2005/2008 e 2009/2012, em face da impugnação parcial das despesas pertinentes à execução dos programas Serviços de Proteção Social Básica e Proteção Social Especial (PSB/PSE) em 2006, no referido município, financiados com recursos do Fundo Nacional de Assistência Social (FNAS) . 
2.1. Os repasses realizados para o município de Manari/PE em 2006 pelo FNAS para execução do PSB/PSE totalizaram R$ 244.993,23 (peça 1, p. 28-32) . 
2.2. O Município de Manari/PE foi objeto de fiscalização por parte da Controladoria-Geral da União (CGU) no Estado de Pernambuco, tendo sido emitido o Relatório de Ação de Controle 00190.022490/2006-17, cujos trabalhos ocorreram entre 11/9 e 5/10/2006 (peça 1, p. 46-128) . Nesse relatório foram apontadas irregularidades na execução do PSB e PSE no exercício de 2006.  
2.3. A Coordenação de Prestação de Contas da Secretaria Nacional de Assistência Social do MDS, por meio da Nota Técnica 292/2014, de 7/2/2014 (peça 1, p. 4-8) , impugnou o valor de R$ 118.308,00, referente às irregularidades apontadas, e propôs a instauração da TCE.  
2.4. Foi elaborado o Relatório de TCE 19/2014, de 12/5/2014 (peça 1, p. 198-208) ,  motivando a instauração do processo pela impugnação parcial de despesas em decorrência das irregularidades evidenciadas no Relatório de Ação de Controle 00190.022490/2006-17 da CGU, com amparo na alínea "b" do Inciso II do artigo 82 da Portaria Interministerial 507/2011.  
2.5. As conclusões do Relatório de TCE 19/2014 foram ratificadas pela CGU, por meio do Relatório e Certificado de Auditoria 22/2015 e do Parecer do Dirigente do Órgão de Controle Interno (peça 1, p. 220-225) . Na sequência, as conclusões do órgão de controle foram submetidas à Ministra de Estado do Desenvolvimento Social e Combate à Fome para conhecimento, que então emitiu o pronunciamento ministerial constante da peça 1, p. 232. 
2.6. No âmbito do Tribunal, foi proposta a citação do Sr. Otaviano Ferreira Martins, mediante o Ofício 386/2016-TCU/SECEX-PE (peça 9) , para que apresentasse alegações de defesa e/ou recolhesse aos cofres do Fundo Nacional de Assistência Social (FNAS) os valores devidos, em decorrência da não comprovação da boa e regular aplicação dos recursos repassados município de Manari/PE referentes à execução dos programas Serviços de Proteção Social Básica e Proteção Social Especial (PSB/PSE) em 2006, financiados com recursos do FNAS (peças 5-7) . 
2.7. Regularmente citado por via postal (peça 10) , o responsável não compareceu aos autos, operando-se os efeitos da revelia, com o prosseguimento do processo, nos termos do art. 12, § 3º, da Lei 8.443/1992. 
2.8. A Secex/PE formulou a sua proposta no sentido de o Tribunal julgar irregulares as contas do responsável para condená-lo ao pagamento do débito apurado, aplicando-lhe, ainda, a multa legal (peças 11-13) .  
2.9. O Ministério Público junto ao TCU manifestou-se de acordo com a proposta de encaminhamento apresentada pela unidade técnica (peça 14) .  
2.10. O Tribunal de Contas da União proferiu o Acórdão 7266/2016-TCU-Segunda Câmara (peça 15) .  
2.11. Irresignado, o Sr. Otaviano Ferreira Martins interpôs recurso de revisão contra o acórdão condenatório (peça 38) . 
2.12. Com vistas ao saneamento da TCE, esta Secretaria, consoante delegação de competência conferida pelo Relator, realizou diligência perante o Sr. Otaviano Ferreira Martins para que, no prazo de 15 dias, fossem encaminhadas a este Tribunal cópias legíveis dos documentos comprobatórios necessários à sua defesa (peças 62-63) .  
2.13. Atendendo ao Ofício 17744/2020-TCU/Seproc (peça 54) , o Sr. Otaviano Ferreira Martins encaminhou ao Tribunal os documentos às peças 56 e 57. 
EXAME DE ADMISSIBILIDADE 
3. Reitera-se o exame preliminar de admissibilidade (peças 39-40) , ratificado à peça 42 pelo Relator, Ministro Raimundo Carreiro, que concluiu pelo conhecimento do recurso de revisão interposto por Otaviano Ferreira Martins contra o Acórdão 7266/2016-TCU-Segunda Câmara, nos termos dos artigos 32, inciso III e 35, inciso III, da Lei n. 8.443/1992, c/c art. 288, inciso III, do RI/TCU, sem a atribuição de efeito suspensivo.  
EXAME TÉCNICO
4. 	Delimitação do recurso  
4.1. Constituem objeto do recurso as seguintes questões:  
a)	prescrição (preliminar) ; 
b)	execução dos programas Serviços de Proteção Social Básica e Proteção Social Especial.  
Da prescrição 
5.	A análise preliminar da prescrição assume particular relevância ante o julgamento, pelo STF, do RE 636.886 (tema 899 da repercussão geral) . Pela jurisprudência até então vigente, a ação de ressarcimento era considerada imprescritível, por força do art. 37, § 5º, da Constituição Federal. Todavia, no julgamento do RE 636.886 foi conferida nova interpretação a esse dispositivo, fixando-se a tese de que "é prescritível a pretensão de ressarcimento ao erário fundada em decisão de Tribunal de Contas". 
5.1. O Código Civil (adotado pelo Acórdão 1441/2016-TCU-Plenário) e a Lei 9.873/1999 constituem as duas alternativas que, de forma mais consistente, polarizam os debates acerca do regime de prescrição a ser observado no processo de controle externo.  
5.2. Nas situações em que a prescrição tenha ocorrido por algum dos dois regimes, a Serur tem proposto o sobrestamento do julgamento do recurso, notadamente porque o acórdão proferido no RE 636.886 ainda está sujeito a embargos declaratórios, sendo possível o esclarecimento de pontos importantes da decisão ou mesmo a modulação de seus efeitos, para preservar as ações de controle instauradas com base na jurisprudência até então vigente. 
5.3. Já nas demais situações, em que a prescrição não se operou por nenhum dos dois regimes, é possível o imediato julgamento do recurso, pois o desfecho não se alterará qualquer que seja a premissa adotada (imprescritibilidade, prescritibilidade pelo Código Civil ou prescritibilidade pela Lei 9.873/1999) .  
5.4. Na situação em exame não ocorreu a prescrição, por nenhum dos dois regimes, como demonstrado na sequência. 
Análise da prescrição segundo os critérios do Acórdão 1441/2016-TCU-Plenário 
5.5 No que se refere à pretensão punitiva, o TCU tem tradicionalmente aplicado os critérios definidos no Acórdão 1441/2016-TCU-Plenário, que, em incidente de uniformização de jurisprudência, orientou-se pela aplicação do Código Civil. Por este acórdão, em linhas gerais, a prescrição subordina-se ao prazo geral de dez anos (CC, art. 205) , contado a partir da data da ocorrência do fato e interrompido pelo ato que ordenar a citação, a audiência ou a oitiva da parte. 
5.6. Entre outras razões que justificaram a adoção desse critério destaca-se a de que o citado dispositivo constitui uma cláusula geral a ser empregada sempre que a pretensão for prescritível, mas a lei não estabelecer um prazo específico, como na hipótese. 
5.7. Aplicando essas balizas ao caso em exame, a data de ocorrência do fato é 10/8/2006 e o ato que ordenou a citação da parte ou despacho do relator interrompe a prescrição ocorreu na data de  28/3/2016 (peça 11) , reiniciando-se sua contagem a partir de tal ato (Código Civil, art. 202, inc. I e parágrafo único) . 
5.8 Considerando a premissa de que as pretensões punitiva e de ressarcimento se submetem ao mesmo regime, conclui-se que não estariam prescritas a aplicação de multa e a condenação ao ressarcimento, caso fossem adotados, para ambos os fins, os parâmetros definidos no Acórdão 1441/2016-TCU-Plenário. 
Análise da prescrição pelo regime da Lei 9.873/1999  
5.9. Adotando-se as premissas fixadas na Lei 9.873/1999 ao caso em exame, e mesmo considerando-se o prazo geral de cinco anos, observa-se que não teria ocorrido a prescrição. Para tanto, é preciso considerar os seguintes parâmetros: 
a) Termo inicial:  
5.10. A Lei 9.873/1999, art. 1º, parte final, traz previsão expressa a respeito do início do prazo em se tratando de infração de caráter permanente ou continuado. Nesta hipótese, a prescrição começa a correr não da data de cada fato, e sim "do dia em que tiver cessado" a permanência ou a continuidade. 
5.11. 	Na hipótese em exame, estão presentes os requisitos típicos de uma infração permanente, uma vez que o débito atribuído ao recorrente decorre da não comprovação da boa e regular aplicação dos recursos transferidos ao município de Manari/PE entre 4/1/2006 e 10/8/2006 (peça 1, p. 28-32) . Assim, há de se ter como termo inicial da prescrição a data do último repasse (10/8/2006) .  
b) Prazo: 
5.12. A Lei 9.873/1999 apresenta um prazo geral, de cinco anos (art. 1º) , e um prazo especial, previsto no art. 1º, § 2º, a saber: "quando o fato objeto da ação punitiva da Administração também constituir crime, a prescrição reger-se-á pelo prazo previsto na lei penal". 
c)	Interrupções por atos inequívocos de apuração dos fatos: 
5.13. 	No regime da Lei 9.873/1999, a prescrição se interrompe "por qualquer ato inequívoco, que importe apuração do fato" (art. 2º, II) . Interrompendo a prescrição, ocorreram os seguintes atos apuratórios:  
1)	em 30/11/2006, com o Relatório de Ação de Controle 00190.022490/2006-17 da CGU 
 (peça 1, p. 46-99) ;  
2)	em 27/12/2010, com a Nota Informativa (peça 1, p. 102) ; 
2)	em 30/3/2012, com a Nota Técnica 861/2012 (peça 1, p. 114-128) ; 
3)	em 7/2/2014, com Nota Técnica 292/2014 (peça 1, p. 4-8) ; 
4)	em de 12/5/2014, com o Relatório de TCE (peça 1, p. 198-208) ; 
5)	em 28/4/2015, com a autuação, pelo TCU, do presente processo, para apuração dos 
fatos e julgamento pelo tribunal de contas (peça 4) . 
d)	Interrupções pela citação dos responsáveis: 
5.14. A prescrição também é interrompida "pela notificação ou citação do indiciado ou acusado, inclusive por meio de edital", nos termos do art. 2º, I, da Lei 9.873/1999. E, no regime dessa lei, a interrupção se dá pela citação propriamente dita, e não pelo despacho que a ordena. Com esse fundamento, houve a interrupção: 
1)	em 4/12/2008, com a notificação ao Sr. Otaviano Ferreira Martins, acerca das pendencias identificadas no Demonstrativo-Sintético e no Plano de Ação, solicitando apresentação das justificativas (Ofício 5.622, peça 1, p. 34-38) 
2)	em 6/4/2012, com a notificação ao Sr. Otaviano Ferreira Martins, relatando as impropriedades/irregularidades constatadas pela CGU e solicitando apresentação de justificativas para conclusão da análise da prestação de contas (Ofício 1478, peça 1, p. 130-136) ; 
3)	em 31/12/2013, com a publicação do Edital de Notificação 359/2013, fixando prazo ao ex-prefeito para conhecer o teor do Ofício 1263 que lhe fora endereçado (peça 1, p. 172 e 206) . 
4)	em de 18/4/2016, com a notificação ao Sr. Otaviano Ferreira Martins para, no prazo de quinze dias, apresentar alegações de defesa quanto à irregularidade apontada e/ou recolher aos cofres da entidade credora, o valor histórico atualizado monetariamente (Ofício 368/2016-TCU/SECEX-PE, de 28/3/2016, peças 9 e 10) . 
e)	Interrupção pela decisão condenatória recorrível: 
5.15. Por fim, a prescrição também se interrompe "pela decisão condenatória recorrível" (art. 2º, III, da Lei 9.873/1999) . Com esse fundamento, houve a interrupção em 14/6/2016, data da sessão em que foi proferido o acórdão condenatório (peça 15) . Essa interrupção é relevante, por estabelecer prazo para julgamento do recurso. 
f)	Da prescrição intercorrente: 
5.16.	Nos termos do art. 1º, § 1º, da Lei 9.873/1999, opera-se a prescrição intercorrente se o processo ficar paralisado por mais de três anos, aguardando "julgamento ou despacho". 
5.17.	Note-se que há uma correlação entre essa hipótese e as causas de interrupção da prescrição do art. 2º. Com efeito, uma vez interrompida a prescrição por alguma das hipóteses do art. 2º, o processo não pode ficar inativo, sem qualquer inovação processual relevante, por mais de três anos.  
5.18.	Trata-se de prazo específico, não se aplicando nem o prazo geral de cinco anos nem o prazo especial, da lei penal (§ 2º) . A finalidade da prescrição intercorrente, com seu prazo próprio, é a de assegurar a eficiência e celeridade nas apurações administrativas. Seria contrário a essa finalidade a paralisação injustificada do processo por período maior que o triênio estabelecido para a hipótese. 
5.19.	A extrapolação do prazo de três anos, sem inovação relevante no processo, pode configurar negligência. Por isso, além de se operar a prescrição, deve-se promover a "apuração da responsabilidade funcional decorrente da paralisação, se for o caso". 
5.20.	Especificamente quanto a esta TCE, as próprias causas de interrupção elencadas acima permitem evidenciar que o processo teve andamento regular, não se operando a prescrição intercorrente.  
g)	Conclusão quanto à prescrição: 
5.21.	Independentemente da existência de outras causas interruptivas não elencadas acima (citações no âmbito administrativo, tentativas de solução conciliatória etc.) , cujo levantamento não se fez necessário, observa-se, pelos eventos indicados, que em nenhum momento transcorreu prazo suficiente para se operar a prescrição (nem mesmo se se considerasse o prazo geral de cinco anos) , tomando-se por referência a Lei 9.873/1999, tida pelo STF como norma regente da prescrição da pretensão punitiva pelo TCU. 
5.22.	Partindo-se da premissa de que a pretensão reparatória segue as mesmas balizas, enquanto não houver norma específica a respeito, a demonstração de que não se operou a prescrição punitiva impõe, como consequência, a conclusão de que também é viável a condenação ao ressarcimento do prejuízo apurado nos autos. 
Da execução do objeto dos programas sociais 
6. O recorrente defende que a documentação apresentada comprova a execução dos programas Serviços de Proteção Social Básica e Proteção Social Especial (PSB/PSE) em 2006, no Município de Manari - PE, e que suas contas devem ser julgadas regulares ou, subsidiariamente, como regulares com ressalva. Nesse sentido, argumenta que:   
i)	item 2.2.1.9 
i.a) não houve aquisição excessiva; o quantitativo adquirido esteve dentro dos parâmetros adequados para a criança fazer uso durante todo ano letivo (peça 38, p. 4) ; 
ii.b) no que diz respeito à comprovação de entrega aos beneficiários, o controle efetuado pela prefeitura à época ocorria mediante entrega aos monitores, que faziam a distribuição para cada criança; os comprovantes de entrega aos monitores, com as respectivas quantidades recebidas estão no anexo I (peça 38, p. 6) ; 
i.c) a correspondência dos materiais com a despesa está comprovada no anexo II, que contêm cópia do empenho, nota fiscal e recibo da despesa de R$ 4.098,00, em 15/5/2006, embora não tenha apresentado a cópia do cheque correspondente (peça 38, p. 6) ; 
i.d) apresenta cópia do cheque, empenho, nota fiscal e recibo da despesa de R$ 7.700,00, em 8/6/2006 (peça 38, p. 6) .  
ii)	item 2.2.1.13  
ii.a) em razão de o município de Manari-PE ser cidade pequena, sem filial do Banco do Brasil e caixas eletrônicos, os credores de algumas secretarias do município recebiam o numerário que lhes era devido através de cheques emitidos pela prefeitura;  também era comum que os próprios prepostos da câmara de vereadores sacarem os valores correspondentes aos débitos municipais e efetuarem em espécie o pagamento de credores do município; tal situação era motivada não por fraude, mas pela própria escassez de tecnologia que atinge o município (peça 38, p. 6-7) ; 
ii.b) conforme documentado no anexo III, a despesa de R$ 13.000,00 foi utilizada para 
efetuar o pagamento da Bolsa Aluno dos beneficiários do programa referentes ao mês de fevereiro de 2006; a data correta da despesa era 28/2/2006 (vide empenho discriminando o cheque) , e não 17/3/2006; não há cópia do cheque, mas as informações correspondentes constam no empenho e a relação com a assinatura dos beneficiários no mês foi juntada (peça 38, p. 6-7) ; 
ii.c) conforme documentado no anexo IV, a despesa de R$ 13.025,00 foi utilizada para efetuar o pagamento da Bolsa Aluno dos beneficiários do programa referentes ao mês de março de 
2006; apresenta cópia do cheque, empenho e folha de pagamento (peça 38, p. 6-7) ; 
iii)	item 2.2.1.14  
iii.a) conforme consta no anexo V, as despesas de R$ 3.330,00 e R$ 3.300,00, de 9/3/2006 
e 28/3/2006, estão representadas nos respectivos cheques e empenhos juntados; os valores foram utilizados para pagar os monitores do PETI em relação aos meses de fevereiros e março de 2006; foi feita apenas uma folha de pagamento para os dois meses em questão, bem como o segundo saque foi feito em R$ 30,00 reais a menos (peça 38, p. 7-8) ; 
iii.b) com relação ao saque de R$ 7.770,00 de 10/3/2006, são apresentados o cheque e os dois empenhos correspondentes, com valores de R$ 3.662,00 e de R$ 4.108,00, identificados para o pagamento de material pedagógico, conforme anexo VI; no entanto, não foram encontradas a nota fiscal e o recibo (peça 38, p. 7-8) ; 
iii.c) quanto ao saque de R$ 7.770,00 de 28/3/2006, os valores foram utilizados para o pagamento de gêneros alimentícios, conforme cheque, empenho, nota fiscal e recibo contidos no anexo VII (peça 38, p. 7-8) ; 
iv)	item 2.2.2.4   
iv.a) o primeiro saque de R$ 1.560,00, ocorrido em 10/3/2006, diz respeito ao pagamento do programa Agente Jovem referente ao mês de fevereiro de 2006, conforme cópia do cheque, empenho e folha de pagamento assinada pelos beneficiários do programa, juntadas no anexo VIII (peça 38, p. 8-9) ; 
iv.b) o segundo saque de R$ 1.560,00, ocorrido em 4/1/2006, diz respeito ao pagamento do programa Agente Jovem referente ao mês de dezembro de 2005, conforme folha de pagamento assinada pelos beneficiários do programa (anexo IX) ; no entanto, não são apresentadas cópias do cheque e do empenho (peça 38, p. 8-9) ; 
iv.c) o saque de R$ 1.495,00, em 28/3/2006, se refere ao pagamento do programa Agente Jovem referente ao mês de dezembro de 2005, conforme folha de pagamento assinada pelos beneficiários do programa (anexo X) ; também não são apresentadas cópias do cheque e do empenho (peça 38, p. 8-9) ; 
iv.d) o saque de R$ 2.000,00, em 10/8/2006, correspondeu ao pagamento de Maria José dos Anjos, coordenadora do programa Agente Jovem (anexo XI) ; também não são apresentadas cópias do cheque e do empenho (peça 38, p. 8-9) . 
Análise 
7.	O Sr. Otaviano Ferreira Martins teve as contas julgadas irregulares em razão da não comprovação da boa e regular aplicação dos recursos repassados ao município de Manari/PE referentes à execução dos programas Serviços de Proteção Social Básica e Proteção Social Especial (PSB/PSE) em 2006, financiados com recursos do Fundo Nacional de Assistência Social/FNAS (peça 9) .  
7.1.	No Relatório de Ação de Controle 00190.022490/2006-17 (peça 1, p. 46-128) , produzido a partir de fiscalização no município pela Controladoria-Geral da União (CGU) no Estado de Pernambuco, foram apontadas, nos itens 2.2.1.9, 2.2.1.13, 2.2.1.14 e 2.2.2.4, irregularidades na execução do PSB e PSE no exercício de 2006. 
7.2.	Ressalta-se que a demonstração da correta aplicação dos recursos perante este Tribunal deve ocorrer por meio da apresentação de documentação probatória das despesas efetuadas, tais como notas fiscais, recibos, processos de pagamento, extratos bancários da conta específica (recursos federais transferidos e contrapartida) e da aplicação financeira, processos licitatórios, contratos e termos de adjudicação e homologação, bem como documentos que comprovem a execução do objeto do programa. 
7.3.	Com o apoio dos documentos apresentados, a prestação de contas deve demonstrar não só a execução do objeto pactuado, mas também o nexo de causalidade, por meio do vínculo estrito entre os recursos federais repassados e as despesas incorridas para a consecução do objeto da avença, sem o que não há comprovação da boa e regular aplicação dos recursos públicos. 
7.4.	Além da liquidação da despesa, ou seja, na verificação do direito adquirido pelo credor tendo por base os títulos e documentos comprobatórios do respectivo crédito, conforme preceitua o art. 63 da Lei 4.320/1964, deve haver a correlação entre o pagamento e a origem dos valores a ele destinados, uma vez que a respectiva despesa deve estar suportada pelo débito na conta específica dos recursos transferidos pelo Fundo Nacional de Assistência Social (FNAS) ao município. 
7.5.	O recorrente adicionou ao recurso os documentos à peça 38, p. 12-81. Posteriormente, em razão da falta de legibilidade de diversos documentos juntados à peça 38, o Sr. Otaviano Ferreira Martins, atendendo ao Ofício 17744/2020-TCU/Seproc (peça 54) , encaminhou ao Tribunal os documentos à peça 57, p. 2-70. 
7.6.	Para melhor visualização dos documentos fiscais, notas de empenho, termos de recebimento e recibos encaminhados pelo recorrente, apresentam-se a seguir os quadros demonstrativos ordenados por item recorrido:  
i)	item 2.2.1.9 - irregularidade: aquisição excessiva de materiais idênticos didáticos, incompatíveis com a quantidade de alunos do PETI, sem comprovação de entrega aos beneficiários, em 2006, por meio das notas fiscais da empresa J&M números 001186 e 002059, totalizando R$ 11.868,00, em valores originais:  
	documento
	Peça 57
	data
	valor (R$) 
	Situação
	despesa comprovada

	termos de recebimento  
	p. 2-11 
	15/6/2006  

	empenho 
	p. 13 
	15/5/2006  
	4.098,00 
	* 
	
	nota fiscal 001886 
	p. 14 
	15/5/2006 
	4.098,00 
	* 
	R$ 4.098,00 

	recibo 
	p. 15 
	15/5/2006  
	4.098,00 
	* 

	empenho 
	p. 16-17 
	8/6/2006  
	7.770,00 
	* 
	
	nota fiscal 002059 
	p. 18 
	8/6/2006   
	7.770,00 
	* 
	R$ 7.770,00 

	recibo 
	p. 19 
	8/6/2006   
	7.770,00 
	* 
	
					Total despesa comprovada 
	R$ 11.868,00 

ii)	item 2.2.1.13 - irregularidade: saques na conta do programa PETI - número 8.707-6, agência 2133, Banco do Brasil - por meio dos cheques 850001 e 850002, sem correspondência com os valores pagos aos beneficiários, totalizando R$ 26.025,00, em valores originais:   
	documento
	Peça 57
	data
	valor (R$) 
	Situação
	despesa comprovada

	empenho 
	p. 21 
	28/2/2006 
	13.000,00 
	* 
	
	folha pagto. bolsa aluno 
	p. 22-30 
	 Fev/2006 
	13.000,00 
	* 
	R$ 13.000,00 

	empenho 
	p. 32 
	30/3/2006  
	13.025,00 
	* 

	Cheque 85002 
	p. 33 
	 30/3/2006 
	13.025,00 
	* 
	
	folha pgto. bolsa aluno 
	p. 34-42 
	 Mar/2006 
	13.025,00  
	* 
	R$ 13.025,00 

	Total despesa comprovada 
	R$ 26.025,00 

					Total desp. 
s/comprovação 

iii)	item 2.2.1.14 - irregularidade: saques da conta 8.705-X, agência 2133, Banco do Brasil, do programa PETI sem comprovação, por meio dos cheques 850001, 850002, 850003 e 850004, que totalizam R$ 22.170,00, em valores originais:   
	documento 
	Peça 57 
	data 
	valor (R$) 
	Situação 
	despesa comprovada 

	empenho 
	p. 44 
	8/3/2006  
	3.330,00 
	* 
	
	cheque 850001 
	p. 45 
	8/3/2006   
	3.330,00 
	* 
	R$ 3.330,00 

	empenho 
	p. 46 
	 28/3/2006 
	3.300,00 
	* 
	
	Cheque 850004 
	p. 47 
	28/3/2006  
	3.300,00 
	* 
	R$ 3.300,00 

	folha pgto. monitores 
	p. 48 
	 Fev 	e 
mar/2006 
	6.660,00 
	* 

	empenho 
	p. 50 
	16/2/2006  
	3.662,00 
	** 

	empenho 
	p. 51 
	10/3/2006  
	4.108,00 
	** 

	Cheque 850002 
	p. 52 
	 10/3/2006 
	7.770,00 
	** 

	Cheque 850003 
	p. 54 
	28/3/2006   
	7.700,00 
	* 

	empenho 
	p. 55 
	 16/2/2006 
	7.700,00 
	* 
	
	nota fiscal 001805 
	p. 56 
	28/3/2006  
	7.700,00 
	* 
	R$ 7.700,00 

	recibo 
	p. 57 
	 28/3/2006 
	7.700,00 
	* 

	Total despesa comprovada 
	R$ 14.330,00 

					Total desp. 
s/comprovação 
	R$ 7.840,00 

iv)	item 2.2.2.4 - irregularidade: não comprovação de saques realizados em contas do programa PETI por meio dos cheques 850001, 850012 e 850013, na conta 8.706 (Agente Jovem - Aluno) , e do cheque 850026 na conta 8.709 (Agente Jovem - Professor) , agência 2133, Banco do Brasil, totalizando R$ 6.615,00, em valores originais:    
	documento 
	Peça 57 
	data 
	valor (R$) 
	Situação 
	despesa comprovada 

	empenho 
	p. 59 
	10/3/2006  
	1.560,00 
	* 

	Cheque 850001 
	p. 60 
	10/3/2006  
	1.560,00 
	* 
	
	folha pgto.  
	p. 61-62 
	 Fev/2006 
	1.560,00 
	* 
	R$ 1.560,00 

	folha pgto. aluno jovem 
	p. 64-65 
	 Dez/2005 
	1.560,00 
	** 

	folha pgto. aluno jovem  
	p. 67-68 
	 Mar/2006 
	1.495,00 
	** 

	recibo 
	p. 70 
	 10/8/2006 
	2.000,00 
	** 

	Total despesa comprovada 
	R$ 1.560,00 

					Total desp. 
s/comprovação 
	R$ 5.055,00 

7.7.	Em relação aos documentos apresentados pela defesa do recorrente, verifica-se que:    
i)	item 2.2.1.9: os documentos à peça 57, p. p. 2-11, comprovam a entrega aos beneficiários em 2006 do material didático descrito nas notas fiscais da empresa J&M números 001186 e 002059, totalizando R$ 11.868,00; ao se examinar os termos de recebimento trazidos à peça 57, verifica-se que há correlação entre o quantitativo do material distribuído e a discriminação dos materiais para o PETI constantes nas notas fiscais (peça 1, p. 64) , o que afasta o entendimento anterior de que houve  aquisição excessiva de materiais;    
ii)	item 2.2.1.13: as relações de pagamentos à peça 57, p. 22-30 e 34-42, comprovam a correspondência entre os saques na conta do programa PETI (conta 8.707-6, agência 2133, Banco do Brasil) , por meio dos cheques 850001 e 850002, com os valores pagos aos beneficiários, totalizando R$ 26.025,00;  
iii)	item 2.2.1.14: a relação de pagamentos à peça 57, p. 48, comprova a correspondência entre os saques da conta 8.705-X, agência 2133, Banco do Brasil, do programa PETI por meio dos cheques 850001 e 850004, com as despesas incorridas, totalizando R$ 6.630,00, em valores originais; o empenho, a nota fiscal e o empenho (peça 57, p. 55-57) comprovam a  correspondência entre o saque da conta 8.705-X, agência 2133, Banco do Brasil, do programa PETI, por meio do cheque 850003, com a despesa incorrida, totalizando R$ 7.700,00, em valores originais; remanesce sem comprovação o valor de R$ 7.840,00; 
iv)	item 2.2.2.4: a relação de pagamentos e o empenho (peça 57, p 59-62) comprovam a correspondência entre o saque na conta 8.706 (Agente Jovem - Aluno) , agência 2133, Banco do Brasil, e o cheque 850001, totalizando R$ 1.560,00, em valores originais;  remanesce sem comprovação os valores de R$ 1.560,00, R$ 1.495,00 e R$  2.000,00  face à ausência de cheques, documentos fiscais e notas de empenho.  
7.8.	Em relação às despesas sem comprovação, é possível concluir que não restaram demonstrados os nexos de causalidade quando da aplicação dos recursos do Fundo Nacional de Assistência Social aos propósitos que foram destinados, não restando alternativa quanto à proposição pela impugnação das quantias sem comprovação repassadas no exercício de 2006. 
7.9.	Segundo entendimento do Tribunal, cabe ao responsável demonstrar o nexo causal entre os recursos federais repassados e as despesas incorridas na execução do ajuste, a exemplo dos Acórdão 7940/2018-TCU-Segunda Câmara e 11.867/2018 - 1ª Câmara, respectivamente, das relatorias dos Ministros Marcos Bemquerer e Benjamin Zymler, pela apresentação, por exemplo, das notas de empenho, dos recibos, das notas fiscais e dos extratos bancários, entre outros documentos exigíveis, permitindo, assim, que reste efetivamente confirmada a execução do ajuste com os recursos federais transferidos. 
7.10.	Ademais, ressalta-se que prestar contas, com a efetiva demonstração do aludido nexo causal, é dever de todos aqueles a quem sejam confiados recursos federais, por força do art. 70, parágrafo único, da Constituição de 1988 e do art. 93 do Decreto-lei 200, de 25/2/1967 (v.g. Acórdão 2439/2010-TCU-Plenário, relatoria do Ministro Augusto Sherman, e Acórdão 5929/2011-TCU-Primeira Câmara, de relatoria do Ministro José Múcio Monteiro) . 
7.11.	Portanto, os documentos trazidos pelo Sr. Otaviano Ferreira Martins possibilitam acolher parcialmente os argumentos apresentados, motivo por que se deve dar provimento parcial ao recurso de revisão interposto, a fim de excluir do débito o valor de R$ 53.783,00, remanescendo como não comprovada o montante de R$ 12.895,00.  
CONCLUSÃO 
8. 	Da análise do recurso apresentado, conclui-se que:  
a) considerando a premissa de que as pretensões punitiva e de ressarcimento se submetem ao mesmo regime, conclui-se que não estariam prescritas a aplicação de multa e a condenação ao ressarcimento, caso fossem adotados, para ambos os fins, os parâmetros definidos no Acórdão 1441/2016-TCU-Plenário; adotando-se as premissas fixadas na Lei 9.873/1999 ao caso em exame, e mesmo considerando-se o prazo geral, de cinco anos, observa-se que não teria ocorrido a prescrição;  
b) os novos documentos apresentados têm o condão de desconstituir parcialmente as parcelas dos débitos imputados ao recorrente correspondentes a R$ 53.783,00, permanecendo a não comprovação da boa e regular aplicação dos recursos federais correspondentes a R$ 12.895,00. 
PROPOSTA DE ENCAMINHAMENTO 
8. Ante o exposto, submete-se à consideração superior a presente análise do recurso de revisão interposto por Otaviano Ferreira Martins contra o Acórdão 7266/2016-TCU-Segunda Câmara, propondo-se, com fundamento nos artigos nos termos dos artigos 32, inciso III e 35, inciso III, da Lei n. 8.443/1992, c/c art. 288, inciso III, do RI/TCU: 
a)	conhecer do recurso e, no mérito, dar-lhe provimento parcial atribuindo a seguinte redação ao item 9.2 do Acórdão 7266/2016-TCU-Segunda Câmara: 
"9.2. julgar irregulares as contas do Sr. Otaviano Ferreira Martins, com fundamento nos arts. 1º, inciso I, 16, inciso III, alíneas "b" e "c", 19, caput, e 23, inciso III, da Lei nº 8.443, de 1992, para condená-lo ao pagamento das quantias a seguir especificadas, com a fixação do prazo de 15 (quinze) dias, a contar da notificação, para comprovar, perante o Tribunal (art. 214, inciso III, alínea "a", do Regimento Interno do TCU) , o recolhimento da dívida aos cofres do Fundo Nacional de Assistência Social, atualizada monetariamente e acrescida dos juros de mora, calculados desde as datas discriminadas até o efetivo recolhimento, na forma da legislação em vigor: 
	Valor (R$) 
	Data  

	 1.560,00 
	 4/1/2006 

	 7.770,00 
	10/3/2006 

	 70,00 
	28/3/2006 

	 1.495,00 
	28/3/2006 

	 2.000,00 
	10/8/2006 

b)	submeter à apreciação do Relator do feito a oportunidade e a conveniência de reduzir a multa aplicada ao Sr. Otaviano Ferreira Martins no valor de R$ 30.000,00, em razão da proposta de provimento parcial ao recurso em exame, se acolhida a presente proposta; 
c)	dar ciência da deliberação que vier a ser adotada ao recorrente e aos demais interessados."
3.	O Ministério Público junto ao TCU manifestou-se na pessoa do Procurador Paulo Soares Bugarin, em cota singela, litteris (peça 62) :
"Trata-se de recurso de revisão interposto pelo Sr. Otaviano Ferreira Martins (peça 38) , ex-prefeito de Manari/PE, contra o Acórdão 7266/2016-TCU-Segunda Câmara (peça 15) . 
2.	O responsável teve suas contas julgadas irregulares, sendo-lhe imputado débito referente à impugnação parcial das despesas relativas à execução dos programas Serviços de Proteção Social Básica e Proteção Social Especial (PSB/PSE) , em 2006, bem como foi-lhe aplicada a multa prevista no art. 57 da Lei 8.443/92. 
3.	Inicialmente, merece destaque a análise realizada pela unidade técnica a respeito da ocorrência ou não da prescrição da pretensão punitiva do TCU. Essa análise levou em consideração tanto os critérios contidos no Acórdão 1441/2016-TCU-Plenário (prescrição decenal) , como os critérios previstos pela Lei 9.873/99. Neste segundo caso, embora o prazo prescricional seja quinquenal, há diferentes hipóteses de interrupção. A análise concluiu que não ocorreu a prescrição sob nenhum dos enfoques. 
4.	Quanto aos documentos apresentados com o objetivo de demonstrar a regular aplicação dos recursos, a Serur fez uma análise detalhada dessa documentação, o que permitiu concluir pela comprovação de boa parte das despesas realizadas. Ao final, restou não comprovada a regular aplicação dos recursos federais no montante de R$ 12.895,00. 
5.	Ante o exposto, este representante do Ministério Público de Contas manifesta-se de acordo com a proposta de mérito sugerida pela unidade técnica à peça 59, p. 11, no sentido de conhecer do recurso de revisão para, no mérito, dar-lhe provimento parcial, com vistas a reduzir o dano imputado ao responsável. 
6.	Do mesmo modo, acolho a sugestão de que seja reduzida a multa aplicada ao responsável, em função da redução do dano apurado."
É o relatório.

8.1. Nelson Wilians Fratoni Rodrigues (128.341/OAB-SP) e outros, representando Otaviano Ferreira Martins.

Subprocurador-Geral Paulo Soares Bugarin.

RECURSO DE REVISÃO. TOMADA DE CONTAS ESPECIAL. PROTEÇÃO SOCIAL BÁSICA E PROTEÇÃO SOCIAL ESPECIAL. NÃO COMPROVAÇÃO DA BOA APLICAÇÃO DOS RECURSOS. CITAÇÃO. REVELIA. DÉBITO. MULTA. NOVOS DOCUMENTOS HÁBEIS A COMPROVAR APLICAÇÃO DE PARTE DO RECURSOS. REDUÇÃO DO DÉBITO E DA MULTA. CONHECIMENTO E PROVIMENTO PARCIAL.

TOMADA DE CONTAS ESPECIAL (TCE)

Secretaria de Recursos (Serur); Secretaria de Controle Externo de Tomada de Contas Especial (SecexTCE).

Relato o presente recurso em razão de sorteio realizado nos termos dos arts. 20 e 22 da Resolução TCU 175/2005 (peça 52) .
2.	Trata-se de recurso de revisão interposto por Otaviano Ferreira Martins, prefeito municipal de Manari - PE, gestões 2005/2008 e 2009/2012, contra o Acórdão 7266/2016-TCU-Segunda Câmara, Relator o Ministro André Luís de Carvalho, o qual julgou irregulares as contas especiais do ex-alcaide, condenando-o em débito e multa, em razão da impugnação parcial das despesas dos Programas de Proteção Social Básica e Proteção Social Especial do exercício de 2006, financiados com recursos do Fundo Nacional de Assistência Social (FNAS) .
3.	Elaborado o relatório do tomador de contas, as respectivas conclusões foram ratificadas pela CGU, sendo que no âmbito deste Tribunal foi empreendida a citação do Sr. Otaviano Martins, o qual, ainda que regularmente notificado não compareceu aos autos, operando-se os efeitos da revelia com o prosseguimento do feito, nos termos do art. 12, § 3º, da Lei 8.443/1992.
4.	Presentes os requisitos de admissibilidade fixados nos arts. 32, inciso III e 35, da Lei 8.443/1992, impõe-se o conhecimento do recurso de revisão, em ratificação ao despacho por mim proferido à peça 42, sem efeito suspensivo.
5.	O recorrente argumenta, com base em documentação acostada ao recurso, a escorreita execução dos programas sociais em tela, além de arguir a incidência da prescrição.
6.	Compartilho, na essência, das conclusões da Secretaria de Recursos, acolhidas pelo representante do MP/TCU, as quais incorporo às minhas razões de decidir, sem prejuízo entretanto das considerações adiante.
7.	Quanto à ocorrência da prescrição, verifico que de fato não se operou a prescrição da pretensão punitiva do TCU, à luz dos parâmetros definidos no Acórdão 1441/2016-TCU-Plenário, relator o Min. Benjamin Zymler. 
8.	Quanto à prescrição do débito, conquanto as judiciosas ponderações da Serur acerca da utilização da Lei 9.783/1999 e suas hipóteses interruptivas, permaneço fiel, ao menos até o julgamento definitivo do Tema 899 de repercussão geral pelo Supremo Tribunal Federal, à tese de que o entendimento proferido pelo STF no RE 636.886, a respeito da prescritibilidade da pretensão de ressarcimento ao erário com base em decisão de tribunal de contas, alcança tão somente a fase judicial de execução do título extrajudicial, não atingindo os processos de controle externo em trâmite no TCU. 
9.	Nessa vertente seguiram os Acórdão 6589/2020-TCU-Segunda Câmara, de minha relatoria, 2018/2020-TCU-Plenário, rel. a Ministra Ana Arraes e 1.267/2019-TCU-Plenário, Min. Aroldo Cedraz.
10.	Não desconheço as diferentes teses que se apresentam à disputa quanto à aplicação do prazo prescricional nas pretensões de reparação ao erário na fase de conhecimento no TCU, seja pela aplicação da prescrição quinquenal (Lei 9.873/1999 e outras normas de direito administrativo) , seja pela decorrência do prazo decenal (art. 205 do Código Civil) . No entanto, tendo a União oposto embargos de declaração em face da decisão do STF no referido RE 636.886, diversas questões ali formuladas lançarão luzes sobre lacunas deixadas na decisão do Pretório Maior, tais como:
	i) a execução das decisões do TCU é processada independentemente de inscrição em dívida ativa, visto que se trata de título executivo extrajudicial, não se mostrando adequada a utilização do rito da Lei 6.830/1980 (Lei de execuções fiscais) ;
	ii) a tese de repercussão geral no Tema 899 deve se estender ou não para a fase constitutiva da decisão do TCU;
	iii)  na hipótese de admitir-se a extensão da tese firmada no Tema 899 para a fase constitutiva, o prazo prescricional aplicável será o do Código Civil, ou o da disciplina extraída da Lei 9.873/1999;
	iv) o termo a quo da contagem do prazo prescricional deve incidir sobre a data do fato, ou da apresentação da prestação de contas, excerto se o ilícito administrativo for também crime, hipótese em que se aplica o prazo da lei penal, pela aplicação conjugada da Lei 9.873/1999 e da Lei 8.429/19222 (Lei de Improbidade) ;
	v) a decisão do STF deve se submeter a uma modulação de efeitos, atribuindo-se eficácia prospectiva;
11.	Desse modo, permaneço com a tese reinante nesta Corte, acerca da imprescritibilidade das ações de ressarcimento ao erário, até que se definam os parâmetros aplicáveis à fase constitutiva do processo de contas no âmbito do TCU. 
12.	Quanto à segunda questão de mérito, relacionada à apresentação extemporânea de documentos à guisa de prestação de contas, acompanho as conclusões da Serur, no sentido de que os novos elementos são hábeis a desconstituir parcialmente o débito imputado ao recorrente, no montante de R$ 53.783,00, remanescendo o valor de R$ 12.895,00 não devidamente comprovado.
13.	Corroboro esse montante em face das seguintes constatações feitas pela Secretaria instrutiva:
	i)  a prestação de contas deve demonstrar não apenas a execução do objeto previsto no programa social, como também o nexo de causalidade, por meio do vínculo estrito entre os recursos federais transferidos e as despesas correspondentes, sem o que não é possível atestar a boa e regular aplicação dos valores;
	ii) os documentos apresentados comprovam a entrega de materiais aos beneficiários em 2006, afastando-se o entendimento anterior de que houve aquisição excessiva de itens didáticos, no valor de R$ 11.868,00;
	iii) as relações de pagamentos comprovam a correspondência entre os saques realizados na conta 8.707-6, agência 2133 do Banco do Brasil, do Programa PETI e dos cheques 850001 e 850002, com os valores pagos aos beneficiários, em um total de R$ 26.025,00;
	iv) as relações de pagamentos comprovam a correspondência entre saques realizados na Conta 8.705-X, agência 2.133, do Banco do Brasil, do Programa PETI, e dos cheques 850001, 850004 e 850003, com as despesas incorridas, no valor de R$ 14.330,00, permanecendo sem comprovação o valor de R$ 7.840,00, face à ausência de cheques, notas fiscais e notas de empenho;
	v) as relações de pagamento permitem comprovar que o saque na conta 8.706, agência 2.133, do Banco do Brasil, Programa Agente Jovem-Adulto, e a emissão do cheque 850001, correspondem a despesas no total de R$ 1.560,00, permanecendo sem comprovação o valor de R$ 5.055,00, face à ausência de cheques, documentos fiscais e notas de empenho.
14.	Conforme firme jurisprudência desta Corte, compete ao gestor responsável a devida demonstração do nexo causal entre os recursos federais transferidos e a correspondente execução das despesas, por meio da apresentação de documentos idôneos, como extratos bancários, cheques, comprovantes de transferência, recibos notas fiscais e notas de empenho. 
15.	Nesse sentido, cito os Acórdão 6173/2011-TCU-Primeira Câmara, rel. Min. José Múcio Monteiro, 7.139/2020-TCU-2ª Câmara, de minha relatoria e 597/2019-TCU-2ª Câmara, relator Min. Marcos Bemquerer Costa. 
16.	Constato ainda estar presente nos autos o Parecer do Conselho Municipal de Assistência Social, que opinou pela aprovação do Demonstrativo Sintético da Execução Físico Financeira dos referidos programas sociais (peça 1, p. 26) , parecer esse imprescindível a viabilizar a aprovação da prestação de contas, consoante a Portaria MDS 625/2010. 
17.	No entanto, referido parecer deve estar corroborado por documentação idônea a comprovar a correta aplicação da integralidade dos valores transferidos à municipalidade, motivo pelo qual acolho a proposta de dar provimento parcial ao recurso para reduzir o montante do débito imputado ao recorrente, com a correspondente redução da multa. 
Pelo exposto, VOTO por que o Tribunal adote o Acórdão que ora submeto à apreciação deste Colegiado
TCU, Sala das Sessões Ministro Luciano Brandão Alves de Souza, em 17 de março de 2021.
RAIMUNDO CARREIRO 
Relator